臺灣士林地方法院民事判決
109年度重訴字第488號
原      告  郭國勝  
            郭根籐  
            郭協裕即郭慶章之承受訴訟人
            郭燕琪即郭慶章之承受訴訟人
            謝郭金枝
            顏郭信子
共      同            
訴訟代理人  蔡文燦律師
被      告  財政部國有財產署
法定代理人  曾國基  
訴訟代理人  郭曉蓉  
複代理人    楊政雄律師
            陳美華律師
上列當事人間確認土地所有權存在等事件，本院於民國111年2月
14日言詞辯論終結，判決如下：
    主      文
一、確認坐落臺北市○○區○○段○○段○○○○○地號土地，其中應有部
    分貳分之壹為原告郭國勝及如附表所示其餘郭石定之繼承人
    公同共有，其中應有部分貳分之壹為原告郭根籐、郭協裕、
    郭燕琪、謝郭金枝、顏郭信子公同共有。
二、被告應將坐落臺北市○○區○○段○○段○○○○○地號土地於民國一
    百零九年六月二十二日以「第一次登記」為登記原因之所有
    權登記予以塗銷。
三、訴訟費用由被告負擔。
    事實及理由
壹、程序方面：
一、本件原告具當事人適格：
　　按積極確認之訴，祇需主張權利之存在者對於否認其主張者
    提起，當事人即為適格（最高法院60年台上字第4816號判決
    意旨參照）。蓋確認之訴，其訴訟性質及目的，僅在就既存
    之權利狀態或法律關係之歸屬、存在或成立與否，而對當事
    人間之爭執以判決加以澄清，既無創設效力，亦非就訴訟標
    的之權利為處分，祇須以有即受確認判決之法律上利益者為
    原告，其當事人即為適格。本件原告郭國勝主張坐落臺北市
    ○○區○○段○○段○00000地號土地（下稱系爭土地）其中應有部
    分1/2為原告郭國勝及如附表所示其餘郭石定之繼承人公同
    共有，對否認原告郭國勝此項主張之被告請求確認上開權利
    存在，其當事人即為適格，殊無應以共有人全體為原告之必
    要，尤不生該訴訟標的對於土地共有人全體必須合一確定之
    問題，被告主張應以系爭土地全體共有人為原告，當事人始
    為適格，尚有誤會。
二、原告提起本件訴訟具有確認利益：
　　按確認法律關係之訴，非原告有即受確認判決之法律上利益
    者，不得提起之，民事訴訟法第247條第1項前段定有明文。
    所謂即受確認判決之法律上利益，係指因法律關係之存否不
    明確，致原告在私法上之地位有受侵害之危險，而此項危險
    得以對於被告之確認判決除去之者而言（最高法院42年台上
    字第1031號裁判要旨參照）。經查，原告等主張其為系爭土
    地公同共有人之一，為被告所否認，亦即原告等法律上地位
    有不安之狀態存在，且此不安狀態得以確認判決加以除去，
    揆諸上開說明，原告等有即受確認判決之法律上利益，其提
    起本件確認之訴，於法尚無不合。
三、另按當事人死亡者，訴訟程序在有繼承人、遺產管理人或其
    他依法令應續行訴訟之人承受其訴訟以前當然停止；民事訴
    訟法第168條至第172條及前條所定之承受訴訟人，於得為承
    受時，應即為承受之聲明；他造當事人，亦得聲明承受訴訟
    ；同法第168條、第175條分別定有明文。經查：原告郭慶章
    於民國110年9月18日死亡，其法定繼承人為配偶鄭秀雲、子
    女郭協裕、郭燕琪等3人，鄭秀雲又於同年10月16日死亡，
    其法定繼承人為子女郭協裕、郭燕琪等2人，此有郭慶章、
    鄭秀雲之除戶謄本、繼承系統表及繼承人之戶籍謄本在卷可
    稽（見本院卷二第26至31頁）；是原告郭慶章部分其繼承人
    郭協裕、郭燕琪業於110年12月16日聲明承受訴訟（見本院
    卷二第24頁），應予准許。　　
貳、實體方面：
一、原告起訴主張：緣原告之先祖即訴外人郭石定、郭蚶目為坐
    落臺北市○○○段○○○○段00000地號（下稱系爭486-6地號土地
    ）所有權人，權利範圍各為1/2，系爭486-6地號土地於40年
    間因坍沒入河而辦竣抹消登記。迄至72年間始浮覆，經地政
    機關重新編為臺北市○○區○○段○○段00000地號土地（即系爭
    土地）；又原告郭國勝及如附表所示之人為郭石定之全體繼
    承人、原告郭根籐、郭協裕、郭燕琪、謝郭金枝、顏郭信子
    （下稱原告郭根籐等5人）為郭蚶目之全體繼承人；系爭土
    地既已當然回復，則其中應有部分1/2為原告郭國勝及如附
    表所示其餘郭石定之繼承人公同共有、其中應有部分1/2為
    原告郭根籐等5人公同共有。然系爭土地卻於109年6月22日
    以第一次登記為原因，登記為國有土地。爰依民法第767條
    、第828條準用第821條等規定，訴請確認系爭土地其中應有
    部分1/2為原告郭國勝及如附表所示其餘郭石定之繼承人公
    同共有、其中應有部分1/2為原告郭根籐等5人公同共有，並
    請求被告塗銷前開所有權登記等語，並聲明：如主文第1項
    、第2項所示。
二、被告則以：系爭土地浮覆後，原所有人之所有權並非當然回
    復。又系爭土地如未經公告劃出河川區域外，即難謂已回復
    原狀。另系爭土地與系爭486-6地號土地面積差距甚大，是
    否具同一性，尚有疑慮。而系爭土地既於72年間浮覆，社子
    島附近土地至遲在79年間已為物理上浮覆，是原告應於79年
    即得行使物上請求權，其時效業於94年屆滿，其遲至109年
    始提起本件訴訟，已罹於時效等語置辯，並聲明：原告之訴
    駁回。
三、得心證之理由：
　㈠原告郭國勝為郭石定之繼承人之一、原告郭根籐等5人為郭蚶
    目之全體繼承人：
　　原告主張訴外人郭石定、郭蚶目為系爭486-6地號土地所有
    權人，權利範圍各1/2；系爭486-6地號土地於40年間因坍沒
    入河而辦竣抹消登記，迄至72年間始浮覆；原告郭國勝及如
    附表所示之人為郭石定之全體繼承人、原告郭根籐等5人為
    郭蚶目之全體繼承人等情，業據原告提出郭石定、郭蚶目繼
    承系統表及繼承人戶籍謄本等件為證（見本院卷一第258至3
    14頁、第34至42頁），並有系爭486-6地號土地及系爭土地
    登記簿謄本、臺北市士林地政事務所109年7月1日北市士地
    登字第1097012538號函在卷可稽（見本院卷一第20至27頁、
    第28頁、第44至45頁），堪信為真實，被告抗辯原告等人並
    非郭石定及郭蚶目之繼承人，尚無足採。
　㈡系爭土地與系爭486-6地號土地具同一性：
　　經查：「重測前溪洲底段溪洲底小段486-3地號土地於40年
    間因部分流失，分割出486-3及486-6地號等2筆土地，486-6
    地號土地標示部記載：『本號土地因民國40年2月17日全部坍
    沒成為水道視為消滅』，登記簿於40年12月27日截止記載。
    次查重測後溪洲段三小段137-2地號土地緣臺北市政府地政
    處測量大隊（現臺北市政府地政局土地開發總隊）於71年間
    辦理地籍圖重測所登載。」、「系爭土地浮覆前為系爭486-
    6地號土地」等情，分別有臺北市士林地政事務所110年12月
    24日北市士地測字第1107023075號函、109年7月1日北市士
    地登字第1097012538號函在卷可稽（見本院卷二第44至45頁
    、卷一第44至45頁）。又「71年間地籍圖重測（下稱重測）
    地籍調查表（下稱調查表）、重測土地標示變更登記結果清
    冊（下稱結果清冊）及相關圖籍資料記載，旨揭137-2地號
    土地調查表記載有『流失土地』之註記，與相鄰地號土地間界
    址皆以『參照舊地籍圖逕行施測』為界，惟未記載重測前土地
    標示。查前開地號土地於結果清冊之備考欄有『流失回復土
    地』之註記，其重測成果經本府71年4月28日府地一字第1810
    9號公告30日期滿無人提出異議而告確定，並經士林地政辦
    竣土地標示變更記在案。嗣經本總隊查調相關圖籍資料並以
    圖解地籍圖數值化（下稱數化）資料套核重測前舊地籍圖影
    本及重測後地籍圖結果，前開137-2地號土地與重測前地籍
    圖上劃銷之旨揭486-6地號土地地籍坵形及坐落位置尚符，
    另經重新檢算面積結果，上開137-2地號土地重測後面積尚
    無疑義。另有關旨揭137-2地號與486-6地號土地面積差異之
    原因，查溪洲底段溪洲底小段486-6地號土地於重測前地籍
    圖之圖上面積，即與該筆土地之登記面積407平方公尺不符
    。」等情，亦有臺北市政府地局土地開發總隊111年1月4日
    北市地發繪字第1107021781號函附卷足憑（見本院卷二第46
    至47頁）。顯見系爭486-6地號土地浮覆後，確為系爭土地
    無誤；至前後面積落差，係因系爭486-6地號土地於重測前
    地籍圖之圖上面積，即與登記面積不符，是尚難以系爭486-
    6地號土地及系爭土地面積不同，而認該2筆土地不具同一性
    。
　㈢系爭土地業已浮覆而回復原狀，原土地所有權人得主張回復
    其所有權：
　⒈按土地法第12條第1項、第2項規定：「私有土地，因天然變
    遷成為湖澤或可通運之水道時，其所有權視為消滅；前項土
    地回復原狀時，經原所有權人證明為其原有者，仍回復其所
    有權」。所謂私有土地因成為公共需用之湖澤或可通運之水
    道，其所有權視為消滅，僅係擬制消滅，該土地回復原狀時
    ，依同條第2項之規定，原土地所有人之所有權當然回復，
    無待申請地政機關核准；至同項所稱「經原所有權人證明為
    其原有」，乃行政程序申請所需之證明方法，不因之影響其
    實體上權利（最高法院108年度台上字第1597號、107年度台
    上字第601號判決意旨、103年度第9次民事庭會議決議參照
    ）。所謂回復原狀，係指湖澤或河水因天然或人為原因退去
    ，土地實際重新浮現之意。經查：系爭486-6地號土地前因
    坍沒入河而辦理抹消登記，嗣72年5月31日流失回復，並於7
    2年10月22日登記，而於109年6月22日以第一次登記為原因
    辦理所有權登記為國有土地等情，有臺北市土林地政事務所
    110年3月30日北市士地登字第1107005349號函及檢送之系爭
    486-6地號土地及系爭土地謄本存卷可參（見本院卷一第200
    至209頁），足見系爭土地物理上確已浮覆甚明，符合土地
    法第12條第2項所定「回復原狀」之情形無訛。
  ⒉被告雖辯稱：系爭土地如未經公告劃出河川區域外，即難謂
    已回復原狀云云，經查：臺北市政府於79年3月6日公告社子
    島地區堤線，而系爭土地非屬河川區域等情，有臺北市政府
    工務局水利工程處110年3月31日北市工水河字第1106021819
    號函在卷可稽（見本院卷一第216頁），是系爭土地並未在
    河川區域內，被告前揭抗辯，尚有誤會。
　⒊綜上，系爭486-6地號土地既已浮覆為系爭土地，原土地所有
    人之權利當然回復，不待請求地政機關核准為回復登記，是
    被告前揭所辯，尚非足採。
  ㈣原告本件請求權尚未罹於15年之時效而消滅：　　　　　
　　按已登記不動產所有人之回復請求權或除去妨害請求權，依
    其性質，無民法第125條消滅時效規定之適用（司法院大法
    官釋字第107、164號解釋意旨參照）。所謂已登記之不動產
    ，無消滅時效之適用，其登記應係指依吾國法令所為之登記
    而言，日治時期依日本國法令所完成之不動產登記不在此列
    。是真正所有人如未依我國土地法及土地登記規則，於土地
    登記簿登記為所有人，縱於日治時期登記為所有人，該真正
    所有人之物上請求權仍有消滅時效規定之適用，應自登記為
    國有後因15年間不行使而消滅。經查，系爭土地於109年6月
    22日經地政機關辦理第一次登記為國有土地，原告之所有權
    係於斯時起遭受妨害，是其於109年11月26日提起本件訴訟
    （見本院卷一第12頁收狀戳章日期），尚未罹於15年消滅時
    效期間，被告辯稱原告上開請求權已罹於時效而消滅云云，
    自非可採。
　㈤按所有人對於妨害其所有權者，得請求除去之；各共有人對
    於第三人，得就共有物之全部為本於所有權之請求。前開規
    定，於公同共有準用之。民法第767條第1項中段、第821條
    前段、第828條第2項分別定有明文。系爭土地之所有權，已
    自動回復為其中應有部分1/2為原告郭國勝及如附表所示其
    餘郭石定之繼承人公同共有、其中應有部分1/2為原告郭根
    籐等5人公同共有，則被告就系爭土地所為以第一次登記為
    登記原因之所有權登記，自屬妨害原告郭國勝及如附表所示
    其餘郭石定之繼承人、原告郭根籐等5人之所有權。準此，
    原告依前揭法條規定，訴請確認系爭土地其中應有部分1/2
    為原告郭國勝及如附表所示其餘郭石定之繼承人公同共有、
    其中應有部分1/2為原告郭根籐等5人公同共有，並請求被告
    塗銷系爭土地所有權登記，為有理由，應予准許。
四、本件事證已臻明確，兩造所提其餘攻擊防禦方法及證據，經
    本院審酌後，核與本件判決結果不生影響，爰不一一論述，
    附此敘明。
五、訴訟費用負擔之依據：民事訴訟法第78條。　　　　
中　　華　　民　　國　　111 　年　　2 　　月　　25　　日
                  民事第三庭  法  官  陳菊珍
以上正本係照原本作成。 
如對本判決上訴，應於判決送達後20日內向本院提出上訴狀，若
委任律師提起上訴者，應一併繳納上訴審裁判費，否則本院得不
命補正逕行駁回上訴。
中　　華　　民　　國　　111 　年　　2 　　月　　25　　日
                              書記官  張淑敏
附表（其餘郭石定之繼承人，共計18名）
楊麗鄉、郭品成、郭建鑫、郭依婷、郭李麗嬌、郭政偉、郭政智
、郭家琪、郭佳綾、郭世雄、鄭毅然、鄭亘成、鄭富聰、賴鄭慈
美、鄭懿範、鄭承芳、許郭阿集、郭淑華。